ACORDAO-COMPLETO-2396381

ACÓRDÃO 2574/2020 ATA 7/2020 - SEGUNDA CÂMARA

VISTOS, relatados e discutidos estes autos de Tomada de Contas Especial instaurada pela Fundação Universidade de Brasília (FUB) , fundação vinculada ao Ministério da Educação (MEC) , em desfavor dos Srs. Edeijavá Rodrigues Lira e do Sr. Aiporé Rodrigues de Moraes, na condição de presidentes da instituição à época dos fatos, e do Sr. Geraldo Pinto de Souza, todos gestores da Fundação Universitária de Brasília (Fubra) - atualmente denominada Fundação de Gestão e Inovação (FGI) -, em razão do desaparecimento de bens móveis adquiridos com recursos do Convênio 5688/2006 (Siafi 553621) . 
ACORDAM os ministros do Tribunal de Contas da União, reunidos em sessão da 2ª Câmara, ante as razões expostas pelo relator em:
9.1 declarar, nos termos do § 3º do art. 12 da Lei 8.443/1992, a revelia dos Srs. Aiporé Rodrigues de Moraes e Geraldo Pinto de Souza, para todos os efeitos, dando-se prosseguimento ao processo;
9.2 com fundamento nos artigos 1º, inciso I, 16, inciso III, alínea "c", e §§ 1º e 2º da Lei 8.443/1992 c/c os art. 19 e 23, inciso III, da mesma Lei, e com os artigos 1º, inciso I, 209, inciso III e §§ 1º e 5º, 210 e 214, inciso III, do RI-TCU, julgar irregulares as contas do Sr. Edeijavá Rodrigues Lira, Diretor-Presidente da Fundação Universitária de Brasília (Fubra) à época dos fatos, condenando-o ao pagamento da quantia de R$ 4.950,00 (quatro mil, novecentos e cinquenta reais) , com a fixação do prazo de 15 (quinze) dias, a contar da notificação, para comprovar, perante este Tribunal de Contas da União (art. 214, inciso III, alínea 'a', do RI-TCU) o recolhimento da dívida aos cofres da Fundação Universidade de Brasília, atualizada monetariamente e acrescida de juros de moras, calculados a partir de 28/3/2006, até a data do efetivo recolhimento, na forma prevista na legislação em vigor:
9.3  com fundamento nos artigos 1º, inciso I, 16, inciso III, alínea "c", e §§ 1º e 2º da Lei 8.443/1992 c/c os art. 19 e 23, inciso III, da mesma Lei, e com os artigos 1º, inciso I, 209, inciso III e §§ 1º e 5º, 210 e 214, inciso III, do RI-TCU, julgar irregulares as contas do Sr. Aiporé Rodrigues de Moraes, Diretor-Presidente da Fundação Universitária de Brasília (Fubra) à época dos fatos, condenando-o ao pagamento das quantias a seguir especificadas, com a fixação do prazo de 15 (quinze) dias, a contar da notificação, para comprovar, perante este Tribunal de Contas da União (art. 214, inciso III, alínea 'a', do RI-TCU) o recolhimento da dívida aos cofres da Fundação Universidade de Brasília, atualizada monetariamente e acrescida de juros de moras, calculados a partir das datas dos débitos, até a data do efetivo recolhimento, na forma prevista na legislação em vigor:
	Valor original
	Data do débito

	R$ 320,00
	7/3/2007

	R$ 380,00
	18/5/2007

	R$ 21.328,50
	30/7/2007

9.4 com fundamento nos artigos 1º, inciso I, 16, inciso III, alínea "c", e §§ 1º e 2º da Lei 8.443/1992 c/c os art. 19 e 23, inciso III, da mesma Lei, e com os artigos 1º, inciso I, 209, inciso III e §§ 1º e 5º, 210 e 214, inciso III, do RI-TCU, julgar irregulares as contas do Sr. Geraldo Pinto de Souza, Coordenador do Projeto Brasil Local à época dos fatos, condenando-o ao pagamento da quantia de R$ 68.156,00 (sessenta e oito mil, cento e cinquenta e seis reais) , com a fixação do prazo de 15 (quinze) dias, a contar das notificação, para comprovar, perante este Tribunal de Contas da União (art. 214, inciso III, alínea 'a', do RI-TCU) o recolhimento da dívida aos cofres da Fundação Universidade de Brasília, atualizada monetariamente e acrescida de juros de moras, calculados a partir de 30/7/2007, até a data do efetivo recolhimento, na forma prevista na legislação em vigor:
9.5 autorizar, desde logo, nos termos do art. 28, inciso II, da Lei 8.443/1992, a cobrança judicial das dívidas, caso não atendidas as notificações;
9.6 autorizar, caso solicitado pelos responsáveis, o pagamento das dívidas em parcelas mensais e consecutivas em até 36 (trinta e seis) parcelas, nos termos do art. 26 da Lei 8.443/1992 c/c o art. 217 do RI-TCU, fixando-lhes o prazo de 15 (quinze) dias, a contar do recebimento da notificação, para comprovarem perante o Tribunal o recolhimento da primeira parcela, e de 30 (trinta) dias, a contar da parcela anterior, para comprovarem o recolhimento das demais parcelas, devendo incidir sobre cada valor mensal, atualizado monetariamente, os juros de mora devidos, na forma prevista na legislação em vigor;
9.7 encaminhar cópia da presente deliberação, bem como do relatório e do voto que a fundamentarem, ao Procurador-Chefe da Procuradoria da República no Distrito Federal, nos termos do art. 16, § 3º, da Lei 8.443/1992 c/c o art. 209, § 7º, do RI-TCU, para adoção das medidas que entender cabíveis;
9.8 dar ciência desta deliberação aos responsáveis  e à Fundação Universidade de Brasília (UnB) , informando que a presente deliberação, acompanhada do Relatório e do Voto que a fundamenta, está disponível para a consulta no endereço www.tcu.gov.br/acordaos, além de esclarecer que, caso requerido, o TCU poderá fornecer a esta última, sem custos, as correspondentes cópias, de forma impressa.

Tomada de Contas Especial Instaurada pela Fundação Universidade de Brasília em razão do desaparecimento de bens móveis adquiridos com recursos do Convênio 5688/2006 (Siafi 553621).

Segunda Câmara

Fundação Universidade de Brasília (FUB).

3. Interessados/Responsáveis:
3.1. Responsáveis: Aiporé Rodrigues de Moraes (XXX.451.561-XX); Edeijavá Rodrigues Lira (XXX.353.601-XX); Fundação de Gestão e Inovação (03.151.583/0001-40); Geraldo Pinto de Souza (XXX.136.470-XX).

13.1. Ministros presentes: Ana Arraes (Presidente), Augusto Nardes (Relator) e Raimundo Carreiro.
13.2. Ministro-Substituto convocado: Augusto Sherman Cavalcanti.
13.3. Ministro-Substituto presente: André Luís de Carvalho.

ACORDAO-COMPLETO-2412743

Acórdão 8946/2020 - Segunda Câmara

ACORDAO-COMPLETO-2489485

Acórdão 18064/2021 - Segunda Câmara

AUGUSTO NARDES

Adoto como relatório a instrução elaborada no âmbito da SecexEducação (peça 64) , ratificada pelo dirigente da unidade (pela 65) e homologada pelo Ministério Público junto ao TCU (peça 66) :
"INTRODUÇÃO
1.	Cuidam os autos de tomada de contas especial (TCE) instaurada pela Fundação Universidade de Brasília (FUB) , fundação vinculada ao Ministério da Educação (MEC) , em desfavor dos Srs. Edeijavá Rodrigues Lira (CPF XXX.353.601-XX) e do Sr. Aiporé Rodrigues de Moraes (CPF XXX.451.561-XX) , na condição de presidentes da instituição à época dos fatos, e do Sr. Geraldo Pinto de Souza (CPF XXX.136.470-XX) , todos gestores da Fundação Universitária de Brasília (Fubra) (CNPJ 03.151.583/0001-40) - atualmente denominada Fundação de Gestão e Inovação (FGI) -, em razão do desaparecimento de bens móveis adquiridos com recursos do Convênio 5688/2006 (Siafi 553621) . 
2. 	O ajuste foi firmado para execução de objeto pactuado entre a Secretaria Nacional de Economia Solidária (Senaes) , do Ministério do Trabalho e Emprego (MTE) , e a Fundação Universidade de Brasília (FUB) , por meio do Convênio 1/2005 (Siafi 535042) , que objetivou a disseminação, promoção e implementação de ações que fomentem e fortaleçam o desenvolvimento local solidário como subsídio à geração de emprego, trabalho e renda em comunidades pobres e tradicionais e em territórios que possuam potencial para o desenvolvimento de novas atividades econômicas, estimulando, em especial, a organização de empreendimentos coletivos solidários (peça 1, p. 171-195) . 
3. 	Em decorrência desse convênio firmado entre o MTE/SENAES e a FUB, foi celebrado o Convênio 5688/2006, entre a FUB e a Fubra, tratado nesta TCE, que teve por objeto a cooperação técnica para promover ações de fomento e apoio ao desenvolvimento local solidário, com vistas à geração de trabalho, emprego e renda, no âmbito do Programa de Desenvolvimento Social e Economia Solidária da UnB (peça 1, p. 215-223) .
4. 	No ajuste inicial, foram previstos R$ 8.400.000,00 para execução do convênio, com vigência de quinze meses, após a publicação no Diário Oficial da União (DOU) (peça 1, p. 219) . Contudo, a soma das parcelas previstas totalizava R$ 8.000.000,00 (peça 1, p.219) .
5. 	O primeiro termo aditivo ao convênio alterou o valor do ajuste para R$ 10.500.000,00 e prorrogou a vigência para junho de 2007 (peça 1, p. 229-231) . O segundo aditivo prorrogou a vigência do instrumento até 31/7/2007 (peça 1, p. 225-227) . 
6. 	A consulta ao convênio no Sistema Integrado de Administração Financeira do Governo Federal (Siafi) mostra que o ajuste vigeu de 26/12/2005 a 26/6/2007, com valor pactuado de R$ 10.400.000,00, sendo R$ 10.000.000,00 repassados pela concedente e R$ 400.000,00 sob responsabilidade da convenente, a título de contrapartida (peça 1, p. 613-623) .
HISTÓRICO
7. 	Os termos dos convênios previam que os bens patrimoniais adquiridos ou produzidos com recursos dos ajustes seriam de propriedade dos concedentes. A cláusula sétima do Convênio MTE/SENAES-FUB 1/2005 trouxe essa previsão (peça 1, p. 183) . O mesmo foi previsto na cláusula terceira do ajuste firmado entre a FUB e a Fubra (peça 1, p. 217) . Dessa forma, ao final da vigência dos convênios, os bens pertenceriam ao MTE.
8. 	Após o fim da vigência do convênio celebrado com a FUB, o MTE não localizou parte dos bens adquiridos no âmbito do ajuste. Em 30/11/2009, o MTE/SENAES elaborou 'Relatório de Supervisão e Tombamento Patrimonial', que tratou da supervisão e do tombamento dos bens não encontrados. Segundo o relatório não foram localizados 147 bens, no valor de aquisição de R$ 95.134,50, com a discriminação desses produtos. Assim, o relatório teve como sugestão, entre outros pontos, a solicitação à FUB para adoção de providências quanto à reposição dos bens patrimoniais ou seu ressarcimento ao Tesouro Nacional (peça 1, p. 9-25) .
9. 	Em decorrência da não localização dos bens, a FUB efetuou ressarcimento ao MTE/SENAES, no valor de R$ 95.134,50, no dia 7/12/2009 (peça 1, p. 159-165) . A fundação fez, em 19/3/2010, ressarcimento ao Ministério, no valor de R$ 44.479,41 (peça 1, p. 59-61) , referente à devolução complementar relativa às parcelas de atualização monetária e juros não pagos quando da devolução do valor principal do convênio (peça 1, p. 53) . No total, a FUB efetuou ressarcimento no valor de R$ 139.613,91.
10. 	Após a devolução de valores ao MTE/SENAES, a FUB passou a buscar, junto à Fubra, o ressarcimento dos valores relativos aos bens não encontrados. A FUB encaminhou à Fundação de Gestão e Inovação (antiga Fubra) o Ofício 21/DAF, de 26/5/2010, solicitando manifestação a respeito da localização dos bens (peça 1, p. 167) .
11. 	O valor original do prejuízo apurado, em decorrência da não localização dos 147 bens adquiridos com os recursos do convênio FUB-Fubra, corresponde a R$ 95.134,50 (peça 1, p. 491) .
12. 	Os Relatórios de Tomada de Contas Especial 1/2014 (peça 1, p. 487-505) e 2/2015 (peça 1, p. 573-587) , em que os fatos são narrados, apontam a responsabilidade dos seguintes agentes: a) Sr. Edeijavá Rodrigues Lira; b) Sr. Aiporé Rodrigues de Moraes; e c) Sr. Geraldo Pinto de Souza
13. 	As responsabilidades de cada agente foram indicadas a partir da análise das notas fiscais referentes aos bens não localizados e da declaração do Sr. Geraldo Pinto de Souza, este tendo ocupado o cargo de Coordenador do Projeto Brasil Local à época dos fatos (peça 1, p. 487) .
14. 	Os bens não encontrados foram adquiridos na gestão dos Srs. Edeijavá Rodrigues Lira e Aiporé Rodrigues de Moraes, por meio de compra efetuada em 28/3/2006 - na gestão do primeiro -, e por meio de aquisições realizadas de 7/3/2007 a 30/7/2007 - na gestão do segundo (peça 1, p. 499) .
15. 	A compra do bem realizada na gestão do Sr. Edeijavá Rodrigues Lira aconteceu no dia 28/3/2006, no valor de R$ 4.950,00. Os demais bens, comprados na gestão do Sr. Aiporé Rodrigues de Moraes, foram adquiridos entre 7/3/2007 e 30/7/2007 e totalizaram R$ 90.184,50. O valor original total desses bens é de R$ 95.134,50 (peça 1, p. 499) .
16. 	No que tange à responsabilidade dos bens comprados na gestão do Sr. Aiporé Rodrigues de Moraes, entendeu-se que o responsável deve responder por parte desse valor - R$ 22.028,50 -, considerando que a diferença - de R$ 68.156,00 - é de responsabilidade do Sr. Geraldo Pinto de Souza, que, na condição de Coordenador do Projeto Brasil Local, assinou termo de responsabilidade pela guarda de parte dos bens.
17. 	De forma resumida, os valores atribuídos a cada um dos responsáveis no presente processo são os seguintes (peça 1, p. 499-501) :

18. 	Finalizada a fase instrutória da TCE na FUB, quantificado o dano ao erário e identificados os responsáveis, os autos foram encaminhados à Controladoria-Geral da União (CGU) , por meio do Ofício 411/2015/FUB-UnB, de 3/7/2015 (peça 1, p. 595) .
19. 	A irregularidade das contas foi então atestada por meio dos Relatórios de Tomada de Contas Especial 1/2014 (peça 1, p. 487-505) e 2/2015 (peça 1, p. 573-587) , do Relatório de Auditoria 1.520/2015-SFC/CGU (peça 1, p. 629-632) , do Certificado de Auditoria 1.520/2015-SFC/CGU (peça 1, p. 633) , do Parecer do Dirigente do Órgão de Controle Interno 1.520/2015 (peça 1, p. 632) , bem como pelo Pronunciamento Ministerial (peça 1, p. 639) , sendo remetido o processo de TCE a esta Corte de Contas em 8/9/2015.
20. 	No Relatório de Auditoria 1.520/2015-SFC/CGU (peça 1, p. 629-632) , foi ressaltada a morosidade dos procedimentos adotados pela FUB para instrução da TCE e destacado o fato de que não havia sido atribuída responsabilidade solidária à entidade convenente. Além disso, destacou-se que a CGU havia recomendado a adoção de providências visando ao lançamento de inadimplência dos responsáveis no Siafi. Por fim, cumpre apontar que houve equívoco no valor do débito total apresentado no relatório, tendo sido informado R$ 95.194,50, sendo que o correto é R$ 95.134,50 (peça 1, p. 632) .
21. 	Nesse sentido, o Tribunal promoveu a citação dos responsáveis descritos anteriormente, com a responsabilização solidária da Fundação de Gestão e Inovação (FGI) - antiga Fundação Universitária de Brasília (Fubra) - (CNPJ 03.151.583/0001-40) -, com fundamento na Súmula TCU 286, a qual prevê que a pessoa jurídica de direito privado destinatária de transferências voluntárias de recursos federais feitas com vistas à consecução de uma finalidade pública responde solidariamente com seus administradores pelos danos causados ao erário na aplicação desses recursos.
22. 	Na tabela a seguir, constam as informações sobre os ofícios de citação expedidos pelo Tribunal, de forma a oportunizar ampla defesa e contraditório aos responsáveis:
	Comunicação 
	Data de expedição
	Peça
	Responsável
	Data da ciência ou motivo da devolução
	Peça da ciência
	Peça da Resposta

	Ofício 0105/2019-Educ/SA
	12/04/2019
	20
	Edeijavá Rodrigues Lira
	16/04/2019
	23
	32, 33

	Ofício 0106/2019-Educ/SA
	12/04/2019
	21
	Aiporê Rodrigues de Moraes
	Ausente Não procurado
	Não houve
	Não houve

	Ofício 0107/2019-Educ/SA
	12/04/2019
	22
	Geraldo Pinto de Souza
	16/04/2019
	24
	Não houve

	Ofício 0108/2019-Educ/SA
	12/04/2019
	19
	Fundação de Gestão e Inovação
	Mudou-se
	Não houve
	Não houve

	Ofício 0271/2019-Educ/SA
	09/05/2019
	38
	Aiporê Rodrigues de Moraes
	Não procurado
	Não houve
	Não houve

	Ofício 0272/2019-Educ/SA
	09/05/2019
	39
	Aiporê Rodrigues de Moraes
	Mudou-se
	Não houve
	Não houve

	Ofício 0273/2019-Educ/SA
	09/05/2019
	40
	Aiporê Rodrigues de Moraes
	14/05/2019
	41
	Não houve

	Ofício 0274/2019-Educ/SA
	22/05/2019
	43
	Geraldo Pinto de Souza
	Mudou-se
	Não houve
	Não houve

	Ofício 0275/2019-Educ/SA
	22/05/2019
	42
	Fundação de Gestão e Inovação
	Mudou-se
	Não houve
	Não houve

	Ofício 0569/2019-Educ/SA
	05/08/2019
	51
	Fundação de Gestão e Inovação
	08/08/2019
	53
	58

	Edital 0089/2019-Secomp-4
	08/08/2019
	52
	Geraldo Pinto de Souza
	09/08/2019
	54
	Não houve

23. 		Cumpre notar que o responsável Geraldo Pinto de Souza foi comunicado da citação por meio do Ofício 0107/2019-Educ/SA (peça 22) , tendo tomado ciência, por meio de seu procurador, Sr. Alexandre Melo Soares, conforme peça 24. Ocorre que o responsável solicitou que a citação fosse realizada em nome próprio e não através de seu procurador, sob pena de possível nulidade futura, uma vez que a procuração não contém poderes expressos para o recebimento de citações (peça 28) .
24. 	Desta feita, realizou-se novo ofício de citação (peça 43) ao responsável Geraldo Pinto de Souza, obtendo-se a informação sobre sua mudança de endereço (peça 46) . Diante da ausência de novos endereços nos sistemas acessíveis ao TCU, buscou-se, por intermédio de seu procurador, uma fonte de contato com o responsável. À peça 49 encontram-se trocas de mensagens em que foi indicado pelo citado procurador possível correio eletrônico ativo do responsável, Sr. Geraldo Pinto de Souza.
25. 	Ato contínuo, foi encaminhada mensagem eletrônica ao Sr. Geraldo Pinto de Souza, requisitando o envio de endereço válido para encaminhamento de correspondência (peça 50) . Porém, diante dos documentos contidos nos autos a mensagem não foi respondida.
26. 	Assim, o responsável Geraldo Pinto de Souza foi citado por edital publicado no DOU, em 9/8/2019, conforme previsão contida no art. 22, inciso III, da Lei 8.443/92, sendo comunicado que na ausência de manifestação tempestiva o processo terá prosseguimento e se caracterizará a sua revelia, nos termos do art. 12, §3º, da Lei 8.443/92 (peças 52 e 54) .
27. 	Os demais responsáveis tiveram citações válidas, sendo que o Sr. Aiporê Rodrigues de Moraes não apresentou suas alegações de defesa.
EXAME TÉCNICO
28. 	Preliminarmente, cumpre esclarecer que a instauração da presente tomada de contas especial observou o limite de R$ 100.000,00, estabelecido pelo art. 6º, inciso I, da IN-TCU 71/2012 (alterada pela IN-TCU 76/2016) .
29. 	A Fundação de Gestão e Inovação (FGI) - antiga Fundação Universitária de Brasília (Fubra) - (CNPJ 03.151.583/0001-40) foi citada solidariamente com os demais responsáveis, com fundamento na Súmula TCU 286, pela totalidade do débito, perfazendo valor histórico de R$ 95.134,50.
30. 	Realizando a atualização do valor histórico, para efeito de comparação com o limite mínimo para instauração de TCE, conforme previsto no art. 6º, §3º, inciso I, da IN-TCU 71/2012 (conforme redação dada pelo Acórdão 957/2017-TCU-Plenário - Min. Relator Aroldo Cedraz) , verifica-se que o montante do débito perfaz, em 1/1/2017, R$ 170.611,34, valor superior ao mínimo estabelecido pelo normativo do TCU.
31. 	Neste ponto, cumpre observar que os demais responsáveis solidários, independentemente de seus débitos terem atingido o valor mínimo, foram citados, uma vez que a economia processual, que deu origem ao limitador para instauração de TCE, não estava mais presente, já que houve obrigatoriedade de citação da fundação pelo total dos débitos.
32. 	Por oportuno, cumpre transcrever excerto de instrução à peça 12 que expõe informação de que, ainda que os débitos fossem individualizados, por responsável, ou seja, que a FGI/Fubra não fosse solidária com os demais responsáveis, a instauração da TCE seria aplicável, tendo em vista o art. 6º, §1º, da IN-TCU 71/2012 (alterada pela IN-TCU 76/2016) :
 (...) 
43. Informa-se que foram encontrados débitos imputáveis ao Sr. Edeijavá Rodrigues Lira (TC Processo 024.964/2010-7, Processo 003.613/2012-7, Processo 035.124/2015-6, Processo 030.176/2016-6, Processo 030.181/2016-0, Processo 032.644/2017-5, Processo 017.964/2017-2 e Processo 039.315/2018-5) , os quais, somados ao débito apurado nestes autos, superam o limite mínimo fixado por esta Corte de Contas para instauração de TCE, conforme disposto no art. 6º, inciso, I, da IN TCU 71/2012. 
44. O mesmo ocorre com o Sr. Aiporé Rodrigues de Moraes. Foram encontrados débitos imputáveis ao responsável (TC Processo 005.236/2008-2, Processo 019.031/2014-9, Processo 035.124/2015-6, Processo 026.923/2016-5, Processo 031.756/2018-2, Processo 039.315/2018-5, Processo 033.709/2018-1 e Processo 043.423/2018-3) , os quais, somados ao débito apurado nestes autos, superam o limite mínimo estabelecido para instauração de TCE.
33. 	Ainda em relação ao assunto, os débitos imputados ao Sr. Geraldo Pinto de Souza, atualizados até 1º/1/2017, perfazem R$ 121.951,53, valor superior ao limite para autuação de TCE, conforme art. 6º, inciso I e §3º, inciso I, da IN-TCU 71/2012 (alterada pela IN-TCU 76/2016) (peça 60) .
34. 	Esclarecidas as preliminares, passa-se a analisar a situação dos responsáveis pelos débitos imputados nas citações.
35. 	Em relação ao Sr. Geraldo Pinto de Souza citado por via editalícia, não atendeu a citação e não se manifestou quanto às irregularidades verificadas. Destaca-se que, antes da citação por edital, foram adotadas providências que esgotaram as tentativas de localização do responsável, conforme relatado nos itens 23-26 desta instrução. 
36. 	Transcorrido o prazo regimental fixado e mantendo-se inerte o aludido responsável, impõe-se que seja considerado revel, dando-se prosseguimento ao processo, de acordo com o art. 12, § 3º, da Lei 8.443/1992.
37. 	Em relação ao Sr. Aiporê Rodrigues de Moraes, apesar de ter tomado ciência do expediente que lhe foi encaminhado, conforme atesta o aviso de recebimento (AR) que compõe a peça 41, não atendeu a citação e não se manifestou quanto às irregularidades verificadas.
38. 	Dessa forma, transcorrido o prazo regimental fixado e mantendo-se inerte o aludido responsável, impõe-se que seja considerado revel, dando-se prosseguimento ao processo, de acordo com o art. 12, § 3º, da Lei 8.443/1992.
39. 	Importa notar que a revelia desses responsáveis não implica, por si só, no reconhecimento dos débitos/dívidas, apenas possibilita o prosseguimento do processo, sem prejuízo de que provas e informações trazidas pelos demais responsáveis e/ou constantes dos autos possam beneficiá-los, quando cabível (Acórdão 8809/2016-TCU-Segunda Câmara - Min. Relator Raimundo Carreiro, 3626/2013-TCUPlenário - Min. Relator Benjamin Zymler, 1009/2018-TCU-Plenário - Min. Relator Bruno Dantas) .
40. 	A seguir, passa-se a analisar as razões de justificativa apresentadas pelos responsáveis Sr. Edeijavá Rodrigues Lira e Fundação de Gestão e Inovação (FGI) /Fubra, representada pelo Sr. Paulo Celso dos Reis Gomes, em resposta às citações realizadas.
Razões de justificativa: Fundação de Gestão e Inovação (FGI) /Fubra, representada por Paulo Celso dos Reis Gomes
41. 	As alegações defesa do defendente formam a peça 58, contendo os seguintes documentos: defesa (p. 1-12 da peça 58) e cópia de Relatório de Demandas Especiais da CGU n. 00190.014992/2008-28-F (p. 13-175 da peça 58) 
42. 	O representante da Fundação alega, em suma, que a Fundação de Gestão e Inovação (FGI) , antiga Fubra, foi extinta, sob a condução do Ministério Público do Distrito Federal e dos Territórios (MPDFT) , por meio de sua Promotoria de Justiça de Tutela das Fundações e Entidades de Interesse Social - 1ª PFFeis, tendo deixado a direção da fundação em 10/11/2010, antes do término de seu mandato (9/1/2011) , com a aprovação e em articulação com o MPDFT.
43. 	Alega, ainda, que não pode ser responsabilizado, pois não era presidente da Fubra/FGI na época dos fatos que deram ensejo aos débitos demandados na citação. Ademais, esclarece que, em virtude da extinção da Fubra/FGI, não possui condições de contribuir com outras informações.
Análise das alegações de defesa
44. 	Primeiramente, deve-se deixar claro que o Sr. Paulo Celso dos Reis está figurando como representante da FGI/Fubra, ou seja, não está figurando como responsável pessoal pelos débitos, uma vez que a responsável citada foi a referida fundação e não o Sr. Paulo. Dessa forma, doravante, serão desprezadas as razões justificativa de defesa pessoal do representante, pois irrelevante para o deslinde do presente processo. 
45. 	Quanto à extinção da Fubra/FGI, verificou-se, em pesquisa processual realizada no sítio do Tribunal de Justiça do Distrito Federal e Territórios (TJDFT) , que, por meio do Processo n. 2011.01.1.197166-8, a Fundação de Gestão e Inovação (FGI) , antiga Fubra, foi extinta em 2/2/2015, sendo que, atualmente, o referido processo judicial encontra-se na fase de apuração de haveres e obrigações da fundação. 
46. 	Por oportuno, a seguir, transcreve-se a sentença que extinguiu a FGI/Fubra:
Mediante manejo deste feito de jurisdição voluntária, postula o MINISTÉRIO PÚBLICO DO DISTRITO FEDERAL E TERRITÓRIOS a extinção da FUNDAÇÃO DE GESTÃO E INOVAÇÃO - FGI, adrede nominada FUNDAÇÃO UNIVERSITÁRIA DE BRASÍLIA - FUBRA, sobrelevando para tanto, em síntese, que em virtude de sua má-administração, a fundação em questão padeceria de fragilidade econômico-financeira que obviaria a consecução do fim a que se destina, encontrando-se, inclusive, inativa.
A antecipação de tutela postulada foi indeferida mediante decisão de fls. 220, não tendo sido provido pelo TJDFT o recurso de agravo, ventilado nos autos de n.º 2011002022945-2, contra ela interposto (fls. 272-277) .
Independente de citação, manifestou-se o representante legal da FUNDAÇÃO DE GESTÃO E INOVAÇÃO - FGI às fls. 253-259, não se opondo à sua extinção. É a suma do necessário.
Observados os requisitos dos artigos 69 do Código Civil e 1.204, 'caput' do Código de Processo Civil, presentes se mostram os pressupostos processuais e as condições da ação, encontrando-se em ordem o processo.
Prematuro o deslinde, nesta fase processual, das pretensões deduzidas por terceiras pessoas, quais sejam, Fazenda Pública Federal, Power Engenharia, Comércio e Serviços Ltda. e Fundação Universidade de Brasília - UnB, respectivamente, às fls. 289, 292 e 578-579, porquanto guardam pertinência com eventual fase de apuração de haveres e obrigações da fundação em questão, uma vez decretada a sua extinção.
Do cotejo, sob o crivo do contraditório e da ampla defesa, dos elementos de convicção coligidos aos autos, emerge a percepção de que, ditada pela fragilidade econômico-financeira que a acomete, não se mostra mais possível à fundação em questão a consecução do fim que lhe fora confiado, encontrando-se ela, inclusive, inativa, razão pela qual outra medida não se impõe que a sua extinção, 'ex vi' dos artigos 69 do Código Civil e 1.204, inciso II do Código de Processo Civil. Nesse sentido, aresto do TJDFT em caso parelho, 'in verbis':
' (...) . 1. Constatada a falta de condições para atendimento às finalidades para que foi constituída, assim como irregularidades na administração, tem-se por justificadas a dissolução e liquidação da fundação. (...) '.
 (Acórdão n.º 337.233, 20010710113539APC, 4.ª Turma Cível, Data de Julgamento: 17/12/2008, Publicado no DJE: 12/01/2009. Pág.: 91) 
ANTE O EXPOSTO, dirimindo o mérito da demanda, julgo procedente o pedido (CPC, artigo 269, inciso I) .
Decreto, com lastro nos artigos 69 do Código Civil e 1.204, inciso II do Código de Processo Civil, a extinção da FUNDAÇÃO DE GESTÃO E INOVAÇÃO - FGI, adrede nominada FUNDAÇÃO UNIVERSITÁRIA DE BRASÍLIA - FUBRA. Transitada em julgado esta sentença, determino a sua inscrição junto à Serventia de Registro de Pessoas Jurídicas pertinente. Apurados, após liquidação de haveres e obrigações da fundação ora extinta, eventuais ativos, serão eles vertidos em favor da Fundação Universidade de Brasília (fls. 32-35) .
Dê-se ciência deste decisório às Fazendas Públicas Federal e Distrital (CPC, artigo 1.108) .
Sem condenação em custas processuais e honorários advocatícios, uma vez que feito de jurisdição voluntária patrocinado pelo Ministério Público.
P.R.I.C.
Brasília - DF, segunda-feira, 02/02/2015 às 15h32. (grifou-se) 
47. 	Da sentença, pode-se observar que após a apuração de haveres e obrigações da FGI/Fubra, que ainda está em andamento, os bens da fundação irão para a FUB.
48. 	Em consonância com a sentença, o defendente informa que o art. 39 do Estatuto da Fubra previa que, em caso de extinção, todos os bens e direitos da fundação seriam destinados à FUB.
49. 	Cumpre recordar que a citação visa o ressarcimento à FUB, em decorrência da não localização de bens adquiridos por meio do convênio 5688/2006 (Siafi 553621) , bens que deveriam, após o término da vigência desse acordo, ser de propriedade da concedente - FUB, conforme Cláusula Terceira do referido ajuste. 
50. 	Conforme já citado, a extinção da FGI/Fubra resultará no repasse de seus bens à FUB, credora da citação ora analisada. Assim, tem-se um paradoxo, pois a FUB não poderá ser ressarcida com bens e direitos da extinta FGI/Fubra, uma vez que esses bens e direitos já estão destinados à própria FUB. Ou seja, seria a FUB ressarcindo-se de um débito por meio de seus próprios recursos.
51. 	Somente na hipótese em que ficasse comprovado que a FGI/Fubra se beneficiou dos bens desaparecidos, agregando valor ao seu ativo, e, em consequência de sua extinção, esse ativo sobrelevado fosse repassado à FUB, poder-se-ia dizer que os débitos estariam quitados, uma vez que exigir além disso representaria o enriquecimento sem causa da FUB. 
52. 	Entretanto, não há elementos nos autos que comprovem que o sumiço dos bens objeto da presente citação representaram aumento de ativo da extinta FGI/Fubra. Por isso, pode-se dizer que os débitos não foram ressarcidos com a extinção da FGI/Fubra e o consequente repasse de seus bens para a FUB. Ademais, entende-se que a FGI/Fubra não possui mais recursos próprios, de forma que é impossível, na atual situação, que a mesma efetue o ressarcimento dos débitos ora imputados.
53. 	Com a conclusão de que os débitos não foram quitados com a extinção da FGI/Fubra e com o repasse de seus bens e direitos para a FUB, resta analisar se é possível, no mérito, julgar suas contas irregulares, uma vez que as alegações trazidas pelo seu representante não foram capazes de elidir as irregularidades imputadas. 
54. 	Neste momento, vale citar o Acórdão 664/2018-TCU-Segunda Câmara (Min. Relator Augusto Nardes) , que julgando processo de TCE, relativo a convênio firmado entre o Fundo Nacional de Saúde (FNS) e a FGI/Fubra, condenou as contas da fundação irregulares, como segue:
9.2. julgar irregulares, com fundamento nos arts. 1º, inciso I, 16, inciso III, alínea 'c', da Lei 8.443/1992 c/c os arts. 19 e 23, inciso III, da mesma Lei, e com arts. 1º, inciso I, 209, inciso III, 210 e 214, inciso III, do Regimento Interno do TCU, as contas do Sr. Paulo Celso dos Reis Gomes, presidente da Fubra à época dos fatos, e da Fundação de Gestão e Inovação (FGI)  , e condenar o primeiro responsável, solidariamente com a Fundação Universidade de Brasília (UnB) até o limite dos haveres que lhe foi transferido na sucessão, ao pagamento da quantia a seguir especificada, com a fixação do prazo de quinze dias, a contar da notificação, para comprovar, perante o Tribunal (art. 214, inciso III, alínea 'a', do Regimento Interno) , o recolhimento da dívida aos cofres do Fundo Nacional de Saúde (FNS) , atualizada monetariamente e acrescida dos juros de mora, calculada a partir da data discriminada, até a data do recolhimento, na forma prevista na legislação em vigor, abatendo-se, na oportunidade, o valor já ressarcido: (...) (grifou-se) 
55. 	Verifica-se que nesse julgado a FGI/Fubra teve o julgamento de suas contas irregulares, uma vez que seria necessária sua condenação para alcançar os bens que foram repassados pela FGI/Fubra à FUB, com o advento de sua extinção. Vale observar que a FUB não teve suas contas julgadas irregulares, nem poderia ser diferente, uma vez que ela estava respondendo somente pelo ressarcimento do débito, já que teria recebido os bens da FGI/Fubra.
56. 	No presente caso, a situação é diferente, uma vez que o cofre credor e o cofre devedor pertencem a mesma entidade, no caso, a FUB. Portanto, não cabe o julgamento de mérito das contas da extinta Fundação de Gestão e Inovação (FGI) /Fubra, pois não faz sentido fazê-lo para alcançar bens que já são da FUB.
57. 	Diante do exposto, entende-se por acatar as razões de justificativa da Fundação de Gestão e Inovação (FGI) /Fubra, por meio de seu representante, de forma a excluí-la do polo passivo dessa TCE, uma vez que a referida fundação foi declarada extinta não existindo bens em seu nome próprio capaz de servir para ressarcimento de débitos com a Fundação Universidade de Brasília (FUB) , tampouco o julgamento de suas contas terão efeitos práticos/jurídicos. 
Razões de justificativa: Edeijavá Rodrigues Lira
58. 	O responsável apresentou suas razões de justificativa, tempestivamente, às peças 32 e 33.
59. 	Em resumo, alegou que não era o presidente da Fubra em 28/3/2006, época da ocorrência dos fatos, e que não restou caracterizado nexo de causalidade que pudesse configurar sua responsabilidade, afrontando o art. 45 do Estatuto da FGI/Fubra.
60. 	Para comprovar a ilegitimidade passiva, o responsável apresenta cópia de Relatório de Demandas Especiais da CGU n. 00190.014992/2008-28-F (peça 33) , de 12/5/2010, além de excertos retirados de Diários Oficiais da União (peça 32) , que apresentam extratos de instrumentos contratuais e de termos aditivos, onde contém o nome do presidente da Fubra à época da assinatura dos referidos documentos.
61. 	Por fim, o defendente requer a inversão do ônus da prova, de forma que o TCU junte aos autos elementos capazes de comprovar que o responsável era o presidente da Fubra na data de 28/6/2006. 
Análise das alegações de defesa
62. 	Em relação à posição do responsável em 28/3/2006, consta à peça 11, listagem dos ex-presidentes da FGI/Fubra cadastrados no Sistema da Receita Federal, conforme tabela a seguir:
	Nome
	CPF
	Inclusão
	Exclusão

	Edeijavá Rodrigues Lira
	XXX.353.601-XX
	14/5/1999
	23/5/2006

	Clodoaldo Rodrigues da Costa Junior
	XXX.469.411-XX
	23/5/2006
	22/12/2006

	Aiporé Rodrigues de Moraes
	XXX.451561-XX
	22/12/2006
	17/12/2008

	Paulo Celso dos Reis Gomes
	XXX.843.361-XX
	8/1/2009
	-----

63. 	Portanto, segundo fonte da Receita Federal, o Sr. Edeijavá Rodrigues Lira era o Presidente da FGI/Fubra no dia 28/3/2006, data de origem dos débitos imputados ao responsável. 
64. 	Vale citar que a indicação de responsável é pressuposto para a instauração de TCE, conforme art. 5º, parágrafo único, inciso I, da IN 71/2012. Assim, em cumprimento ao normativo citado o responsável foi corretamente identificado nos autos.
65. 	Entretanto, deve restar claro que é pacífica a jurisprudência do TCU quanto ao ônus da prova em processos de controle externo, onde se pode citar os seguintes julgados: 

Não cabe ao TCU promover diligência para colher documentos de interesse da defesa do gestor, uma vez que é dele o ônus da prova
Acórdão 5516/2010-TCU-Segunda Câmara / Min. Relator: Raimundo Carreiro
Compete ao gestor comprovar a boa e regular aplicação dos recursos públicos, cabendo-lhe, portanto, o ônus da prova
Acórdão 3134/2010-TCU-Segunda Câmara / Min. Relator: Augusto Sherman
Compete, exclusivamente, ao gestor dos recursos públicos fazer prova adequada da regularidade da sua gestão. O ônus da prova incumbe sempre ao gestor da época da aplicação dos recursos, que deve comprovar a sua regular aplicação.
Acórdão 1017/2009-TCU-Segunda Câmara / Min. Relator: Walton Alencar Rodrigues
66. 		No que tange aos documentos trazidos aos autos pelo responsável, em que afirma que demonstram que não seria o presidente da FGI/Fubra à época dos fatos, vale tecer os seguintes comentários:
66.1 	Em todos os excertos de diários da união que constam da sua defesa apresentam extratos de instrumentos contratuais e de termos aditivos assinados em datas em que o responsável não era o presidente da FGI/Fubra, conforme resumo na tabela a seguir (p. 2-4 da peça 32) :
	DOU
	Data do DOU
	Data de assinatura
	Presidente

	Seção 3 - pág. 21
	3/7/2006
	16/6/2006
	Clodoaldo Rodrigues da Costa Júnior

	Seção 3 - pág. 25
	19/7/2006
	1/7/2006
	Clodoaldo Rodrigues da Costa Júnior

	Seção 3 - pág. 23
	4/8/2006
	13/7/2006
	Clodoaldo Rodrigues da Costa Júnior

66.2 	Isto posto, os referidos excertos não são aptos a provar que o Sr. Edeijavá Rodrigues Lira não era o presidente da FGI/Fubra em 28/3/2006. Pelo contrário, comprovam que a informação do sistema da Receita Federal está correta, uma vez que, segundo esse sistema, o Sr. Clodoaldo Rodrigues da Costa Júnior era o Presidente da FGI/Fubra no período entre 23/5/2006 a 22/12/2006.
66.3 	Tampouco o Relatório de Demandas Especiais da CGU n. 00190.014992/2008-28-F (peça 33) , de 12/5/2010, socorre o defendente, uma vez que a informação contida no relatório não é fonte direta de informação, não podendo ser usada para certificar que o defendente não era o presidente da FGI/Fubra à época dos fatos. Inclusive, as datas de exercício dos presidentes da fundação constante do referido documento conflitam com aqueles verificadas no sistema da Receita Federal, podendo suscitar que a informação contida no citado relatório está equivocada. 
67. 	Em relação à alegada ausência de nexo de causalidade, o responsável sustenta que o art. 45 do Estatuto da FGI/Fubra exclui sua responsabilidade e, ainda, que não deu causa ao dano ao Erário.
Art. 45. Os membros do Conselho Superior, do Conselho Fiscal e da Diretoria Executiva não responderão, nem subsidiariamente, pelas obrigações da FUBRA, desde que lícitos os atos por eles praticados. 
68. 	A Súmula TCU 286 é esclarecedora sobre o assunto, uma vez que estabelece que 'a pessoa jurídica de direito privado destinatária de transferências voluntárias de recursos federais feitas com vistas à consecução de uma finalidade pública responde solidariamente com seus administradores pelos danos causados ao erário na aplicação desses recursos' (grifou-se) .
69. 	Diante do exposto, entende-se por não acatar as razões de justificativa apresentadas pelo Sr. Edeijavá Rodrigues Lira, uma vez que não foram suficientes para sanear as irregularidades atribuídas a ele.
ANÁLISE FINAL E CONCLUSÃO
70. 	Excluir a Fundação de Gestão e Inovação (FGI) /Fubra do polo passivo dessa TCE, uma vez que a referida fundação foi declarada extinta, não existindo bens em seu nome próprio capaz de servir para ressarcimento de débitos com a Fundação Universidade de Brasília (FUB) , tampouco o julgamento de suas contas terá efeitos práticos/jurídicos.
71. 	Considerar revéis os Srs. Aiporê Rodrigues de Moraes e Geraldo Pinto de Souza, uma vez transcorrido o prazo regimental sem que tenham atendido à citação válida.
72. 	Os argumentos de defesa e os demais documentos contidos nos autos tampouco lograram afastar o débito imputado aos responsáveis a seguir indicados. Ademais, inexistem nos autos elementos que demonstrem boa-fé ou a ocorrência de outros excludentes de culpabilidade dos responsáveis. Desse modo, suas contas devem, desde logo, ser julgadas irregulares, nos termos do art. 202, § 6º, do RI/TCU.
73. 	Assim, propõe-se, com fundamento no arts. 1º, inciso I, 16, inciso III, alínea 'c', da Lei 8.443/92 c/c os arts. 19 e 23, inciso III, da mesma Lei, e com arts. 1º, inciso I, 209, inciso III, 210 e 214, inciso III, do RI/TCU, julgar irregulares as contas dos responsáveis indicados, com a fixação do prazo de quinze dias, a contar da notificação, para comprovar, perante o Tribunal (art. 214, inciso III, alínea 'a', do RI/TCU) , o recolhimento da dívida aos cofres do Fundação Universidade de Brasília (FUB) , atualizada monetariamente e acrescida dos juros de mora, calculada a partir da data discriminada, até a data do recolhimento, na forma prevista na legislação em vigor, abatendo-se, na oportunidade, o valor já ressarcido.
	Responsável
	Data do ocorrido
	Valor histórico

	Edeijavá Rodrigues Lira
	28/3/2006
	R$ 4.950,00

	Aiporé Rodrigues de Moraes
	7/3/2007
	R$ 320,00

		18/5/2007
	R$ 380,00

		30/7/2007
	R$ 21.328,50

	Geraldo Pinto de Souza
	30/7/2007
	R$ 68.156,00

74. 	O disposto no art. 19, da Lei 8.443/92 c/c o art. 210 do RI/TCU, dispõe que, quando do julgamento pela irregularidade das contas, havendo débito, o Tribunal poderá aplicar aos responsáveis a multa prevista no art. 57 da Lei 8.443/92 c/c art. 267 do RI/TCU.
75. 	Entretanto, para aplicação da referida sanção deve-se observar a ocorrência de extinção de punibilidade, ou seja, se ocorreu a prescrição da pretensão punitiva, independentemente de alegação da parte, conforme orientação estabelecida no Acórdão 1441/2016-TCU-Plenário (Min. Relator Walton Alencar Rodrigues) .
76. 	O julgado retrocitado apresenta, ainda, os seguintes ensinamentos: a pretensão punitiva prescreve em dez anos, conforme art. 205 do Código Civil; o prazo inicial da prescrição começa a contar a partir do fato tido irregular e a citação do responsável, por meio de despacho do Relator, de Secretário (por delegação) e por decisão de Colegiado, interrompe a prescrição.
77. 	Tendo em vista que o convênio previa, na sua cláusula terceira, que os bens patrimoniais adquiridos ou produzidos com recursos dos ajustes seriam de propriedade do concedente (FUB) ao final do instrumento (peça 1, p. 217) . No caso concreto, o fato irregular (início da prescrição) ocorreu ao final da vigência do Convênio 5688/2006, firmado entre a FUB e a Fubra, ou seja, ao término do segundo termo aditivo, que prorrogou a vigência do instrumento para 31/7/2007 (peça 1, p. 225-227) . 
78. 	Considerando que o despacho da unidade técnica que autorizou a realização das citações foi proferido em 22/3/2019, entende-se que ocorreu a prescrição da pretensão punitiva, restando incabível a aplicação aos responsáveis da multa prevista no art. 57 da Lei 8.443/92 c/c o art. 267 do RI/TCU.
PROPOSTA DE ENCAMINHAMENTO
79.	Diante do exposto, submetem-se os autos à consideração superior, com encaminhamento ao MP-TCU e posterior envio ao Gabinete do Ministro Relator, propondo:
	a) com fundamento nos artigos 1º, inciso I, 16, inciso III, alínea 'c', e §§ 1º e 2º da Lei 8.443/1992 c/c os art. 19 e 23, inciso III, da mesma Lei, e com os artigos 1º, inciso I, 209, inciso III e §§ 1º e 5º, 210 e 214, inciso III, do RI-TCU, que sejam julgadas irregulares as contas do Sr. Edeijavá Rodrigues Lira (CPF: XXX.353.601-XX) , Diretor-Presidente da Fundação Universitária de Brasília (Fubra) à época dos fatos, condenando-o ao pagamento da quantia de R$ 4.950,00, com a fixação do prazo de quinze dias, a contar das notificações, para comprovarem, perante este Tribunal de Contas da União (art. 214, inciso III, alínea 'a', do RI-TCU) o recolhimento da dívida aos cofres da Fundação Universidade de Brasília (FUB) , atualizada monetariamente e acrescida de juros de moras, calculados a partir de 28/3/2006, até a data do efetivo recolhimento, na forma prevista na legislação em vigor, em decorrência da irregularidade, conduta e dispositivos violados dispostos a seguir:
a.1)  Irregularidade: não localização de um servidor web, adquirido no dia 28/3/2006, com recursos provenientes do Convênio 5688/2006, firmado entre a Fundação Universidade de Brasília (FUB) e a Fundação Universitária de Brasília (Fubra) ;
	a.2)  Conduta: omitir-se no dever de guardar bem adquirido com recursos públicos, em decorrência da utilização de valores recebidos mediante convênio, considerando que o objeto não foi localizado para repasse à entidade convenente, ao fim da vigência do ajuste;
a.3)  Dispositivos violados: Constituição Federal art. 70, parágrafo único, e Cláusula Terceira do Convênio 5688/2006, firmado entre a Fundação Universidade de Brasília (FUB) e a Fundação Universitária de Brasília (Fubra) (peça 1, p. 217) ;
				
	Valor original
	Data do débito

	R$ 4.950,00
	28/3/2006

Valor atualizado, com juros de mora, em 19/9/2019: R$ 17.866,35 (peça 61) 
	b) com fundamento nos artigos 1º, inciso I, 16, inciso III, alínea 'c', e §§ 1º e 2º da Lei 8.443/1992 c/c os art. 19 e 23, inciso III, da mesma Lei, e com os artigos 1º, inciso I, 209, inciso III e §§ 1º e 5º, 210 e 214, inciso III, do RI-TCU, que sejam julgadas irregulares as contas do Sr. Aiporé Rodrigues de Moraes (CPF: XXX.451.561-XX) , Diretor-Presidente da Fundação Universitária de Brasília (Fubra) à época dos fatos, condenando-o ao pagamento das quantias a seguir especificadas, com a fixação do prazo de quinze dias, a contar das notificações, para comprovarem, perante este Tribunal de Contas da União (art. 214, inciso III, alínea 'a', do RI-TCU) o recolhimento da dívida aos cofres da Fundação Universidade de Brasília (FUB) , atualizada monetariamente e acrescida de juros de moras, calculados a partir das datas dos débitos, até a data do efetivo recolhimento, na forma prevista na legislação em vigor, em decorrência da irregularidade, conduta e dispositivos violados dispostos a seguir:
b.1)  Irregularidade: não localização de duas cadeiras giratórias, uma impressora, 108 mesas, três cadeiras e uma web cam, adquiridas entre 7/3/2007 e 30/7/2007, com recursos provenientes do Convênio 5688/2006, firmado entre a Fundação Universidade de Brasília (FUB) e a Fundação Universitária de Brasília (Fubra) ;
	b.2)  Conduta: omitir-se no dever de guardar bens adquiridos com recursos públicos, em decorrência da utilização de valores recebidos mediante convênio, considerando que os objetos não foram localizados para repasse à entidade convenente, ao fim da vigência do ajuste;
b.3)  Dispositivos violados: Constituição Federal art. 70, parágrafo único, e Cláusula Terceira do Convênio 5688/2006, firmado entre a Fundação Universidade de Brasília (FUB) e a Fundação Universitária de Brasília (Fubra) (peça 1, p. 217) ;
			
	Valor original
	Data do débito

	R$ 320,00
	7/3/2007

	R$ 380,00
	18/5/2007

	R$ 21.328,50
	30/7/2007

		Valor atualizado, com juros de mora, em 19/9/2019: R$ 69.440,18 (peça 62) 
	c) com fundamento nos artigos 1º, inciso I, 16, inciso III, alínea 'c', e §§ 1º e 2º da Lei 8.443/1992 c/c os art. 19 e 23, inciso III, da mesma Lei, e com os artigos 1º, inciso I, 209, inciso III e §§ 1º e 5º, 210 e 214, inciso III, do RI-TCU, que sejam julgadas irregulares as contas do Sr. Geraldo Pinto de Souza (CPF: XXX.136.470-XX) , Coordenador do Projeto Brasil Local à época dos fatos, condenando-o ao pagamento da quantia de R$ 68.156,00, com a fixação do prazo de quinze dias, a contar das notificações, para comprovarem, perante este Tribunal de Contas da União (art. 214, inciso III, alínea 'a', do RI-TCU) o recolhimento da dívida aos cofres da Fundação Universidade de Brasília (FUB) , atualizada monetariamente e acrescida de juros de moras, calculados a partir de 30/7/2007, até a data do efetivo recolhimento, na forma prevista na legislação em vigor, em decorrência da irregularidade, conduta e dispositivos violados dispostos a seguir:
c.1)  Irregularidade: não localização de 29 notebooks, um projeto e uma tela retrátil, adquiridos no dia 30/7/2007, com recursos provenientes do Convênio 5688/2006, firmado entre a Fundação Universidade de Brasília (FUB) e a Fundação Universitária de Brasília (Fubra) ;
	c.2)  Conduta: omitir-se no dever de guardar bens adquiridos com recursos públicos, em decorrência da utilização de valores recebidos mediante convênio, considerando que os objetos não foram localizados para repasse à entidade convenente, ao fim da vigência do ajuste, sendo que o agente assumiu a guarda dos bens, conforme declarações acostadas aos autos (peça 1, p. 131-133) ;
c.3)  Dispositivos violados: Constituição Federal art. 70, parágrafo único, e Cláusula Terceira do Convênio 5688/2006, firmado entre a Fundação Universidade de Brasília (FUB) e a Fundação Universitária de Brasília (Fubra) (peça 1, p. 217) ;
	Valor original
	Data do débito

	R$ 68.156,00
	30/7/2007

Valor atualizado, com juros de mora, em 19/9/2019: R$ 214.664,04 (peça 63) 
	d) autorizar, desde logo, nos termos do art. 28, inciso II, da Lei 8.443/1992, a cobrança judicial das dívidas, caso não atendidas as notificações;
e) autorizar, caso solicitado por responsável, o pagamento da dívida em parcelas mensais e consecutivas em até trinta e seis parcelas, nos termos do art. 26 da Lei 8.443/1992 c/c o art. 217 do RI-TCU, fixando-lhe o prazo de quinze dias, a contar do recebimento da notificação, para comprovar perante o Tribunal o recolhimento da primeira parcela, e de trinta dias, a contar da parcela anterior, para comprovar o recolhimento das demais parcelas, devendo incidir sobre cada valor mensal, atualizado monetariamente, os juros de mora devidos, na forma prevista na legislação em vigor;
f) encaminhar cópia da deliberação que vier a ser proferida, bem como do relatório e do voto que a fundamentarem, ao Procurador-Chefe da Procuradoria da República no Distrito Federal, nos termos do art. 16, § 3º, da Lei 8.443/1992 c/c o art. 209, § 7º, do RI-TCU, para adoção das medidas que entender cabíveis."
	
É o relatório.

8.1. Melillo Dinis do Nascimento (13.096/OAB-DF) e outros, representando Fundação de Gestão e Inovação.  
8.2. Flávio Alexandre Acosta Ramos e outros, representando Edeijavá Rodrigues Lira.  
8.3. Alexandre Melo Soares (24518/OAB-DF), representando Geraldo Pinto de Souza.

Procurador Júlio Marcelo de Oliveira.

TOMADA DE CONTAS ESPECIAL. DESAPARECIMENTO DE BENS ADQUIRIDOS COM RECURSOS DE CONVÊNIO. CITAÇÃO. REVELIA. ALEGAÇÕES DE DEFESA ACOLHIDAS NO CASO DA ENTIDADE. ELEMENTOS DE DEFESA INSUFICIENTES PARA ELIDIR AS IRREGULARIDADES ATRIBUÍDAS AOS DEMAIS RESPONSÁVEIS. CONTAS IRREGULARES E DÉBITO. NÃO IMPUTAÇÃO DE MULTA POR PRESCRIÇÃO DA PRETENSÃO PUNITIVA.

TOMADA DE CONTAS ESPECIAL (TCE)

Secretaria de Controle Externo da Educação (SecexEduc).

Trago ao colegiado tomada de contas especial (TCE) instaurada pela Fundação Universidade de Brasília (FUB) , vinculada ao Ministério da Educação (MEC) , em desfavor dos Srs. Edeijavá Rodrigues Lira e do Sr. Aiporé Rodrigues de Moraes, na condição de presidentes da instituição à época dos fatos, e do Sr. Geraldo Pinto de Souza, Coordenador do Projeto Brasil Local, todos gestores da Fundação Universitária de Brasília (Fubra) , atualmente denominada Fundação de Gestão e Inovação (FGI) , em razão do desaparecimento de bens móveis adquiridos com recursos do Convênio 5688/2006 (Siafi 553621) . 
2.	O ajuste foi firmado para execução de objeto pactuado entre a Secretaria Nacional de Economia Solidária (Senaes) , do Ministério do Trabalho e Emprego (MTE) , e a FUB, por meio do Convênio 1/2005 (Siafi 535042) , que objetivou a disseminação, promoção e implementação de ações que fomentem e fortaleçam o desenvolvimento local solidário como subsídio à geração de emprego, trabalho e renda em comunidades pobres e tradicionais e em territórios que possuam potencial para o desenvolvimento de novas atividades econômicas, estimulando, em especial, a organização de empreendimentos coletivos solidário.
3.	Em decorrência desse convênio firmado entre o MTE/SENAES e a FUB, foi celebrado o Convênio 5688/2006, entre esta última (FUB) e a Fubra, tratado nesta TCE, que teve por objeto a cooperação técnica para promover ações de fomento e apoio ao desenvolvimento local solidário, com vistas à geração de trabalho, emprego e renda, no âmbito do Programa de Desenvolvimento Social e Economia Solidária da Universidade.
4.	No âmbito deste Tribunal, foram regimentalmente citados os Srs. Edeijavá Rodrigues Lira, Aiporé Rodrigues de Moraes e Geraldo Pinto de Souza, cada um deles solidariamente com a Fubra, pelas irregularidades especificadas nos respectivos ofícios citatórios.
5.	Recolho dos ofícios citatórios os termos das irregularidades por quais chamados aos autos, respectivamente, os responsáveis acima nominados:
a) não localização de um servidor web, adquirido no dia 28/3/2006, com recursos provenientes do Convênio 5688/2006, firmado entre a Fundação Universidade de Brasília (FUB) e a Fundação Universitária de Brasília (Fubra) ;
b) não localização de duas cadeiras giratórias, uma impressora, 108 mesas, três cadeiras e uma webcam, adquiridas entre 7/3/2007 e 30/7/2007, com recursos provenientes do Convênio 5688/2006, firmado entre a Fundação Universidade de Brasília (FUB) e a Fundação Universitária de Brasília (Fubra) ;
c) não localização de 29 notebooks, um projetor e uma tela retrátil, adquiridos no dia 30/7/2007, com recursos provenientes do Convênio 5688/2006, firmado entre a Fundação Universidade de Brasília (FUB) e a Fundação Universitária de Brasília (Fubra) .
6.	Apesar de comprovada a entrega da citação (AR´s às peças 26, 41, 53) , exceto o Sr. Geraldo Pinto de Souza e a Fundação de Gestão e Inovação -FGI que foram citados por edital (peças 54 e 56) , os responsáveis Srs. Geraldo Pinto de Souza e Aiporé Rodrigues de Moraes deixaram transcorrer in albis o prazo para apresentação de alegações de defesa, devendo, conforme concluiu o exame técnico, serem declarados revéis, dando-se prosseguimento ao processo, a teor do § 3º do art. 12 da Lei 8.443/1992.
7.	Ao examinar as alegações de defesa da Fundação de Gestão e Inovação - FGI (antiga Fubra, Fundação Universitária de Brasília) a unidade instrutiva pugnou pela exclusão da entidade do polo passivo desta TCE, uma vez que a referida fundação foi declarada extinta, por decisão judicial, não existindo bens em seu nome próprio capaz de servir para ressarcimento de débitos com a Fundação Universidade de Brasília (FUB) , tampouco o julgamento de suas contas terá efeitos práticos/jurídicos.
8.	De outra forma, o exame técnico concluiu que as alegações de defesa do Sr. Edeijavá Rodrigues Lira foram insuficientes para elidir as irregularidades apontadas, bem como para caracterizar a sua ilegitimidade passiva para figurar como responsável no feito, ademais, improcedente, também, seu requerimento para inversão do ônus da prova, para que o TCU demonstrasse que o mesmo era o presidente da Fubra na data de 28/6/2006.
9.	No mérito, acolho o exame proferido pela unidade instrutiva, avalizada pelo Ministério Público junto ao TCU, no sentido de acolher as alegações de defesa da FGI, excluindo-a da relação processual, e considerar os demais elementos de defesa insuficientes para elidir as irregularidades apontadas, julgar as contas dos responsáveis irregulares e com condenação em débito, sem imputação de multa, pelos fundamentos ali apontados e que incorporo às minhas razões de decidir.
10.	Observo que os responsáveis foram adequadamente identificados, caracterizada cada conduta e o respectivo nexo causal com os danos apontados, bem como quantificados os débitos nos termos regimentais.
11.	Com efeito, concordo com o exame técnico quando demonstra que a FGI foi extinta por sentença judicial e que a extinção da entidade resultará no repasse de eventuais bens remanescentes para a Fundação Universidade de Brasília (FUB) , cofre credor na presente TCE, vale dizer, a instituição de ensino superior estaria sendo ressarcida por intermédio de seus próprios recursos.
12.	Igualmente, acolho os argumentos da SecexEducação quando demonstra, com fundamento em informações colhidas do Sistema da Receita Federal do Brasil (RFB) , a legitimidade passiva do Sr. Edeijavá Rodrigues Lira, na condição de Presidente da Fubra, embora não subsista os argumentos do responsável ao requerer inversão do ônus da prova, para que o Tribunal comprovasse que ele era efetivamente o presidente da entidade na da data da ocorrência do dano.
13.	No mesmo sentido, considero que o exame técnico demonstrou adequadamente a ocorrência de nexo de causalidade entre a conduta do responsável e o dano apurado, em desfavor da Fundação Universidade de Brasília, especialmente quando menciona como fundamento a Súmula TCU nº 286, verbis:
"A pessoa jurídica de direito privado destinatária de transferências voluntárias de recursos federais feitas com vistas à consecução de uma finalidade pública responde solidariamente com seus administradores pelos danos causados ao erário na aplicação desses recursos" Grifo no original.
14.	Ademais, concordo com o exame técnico de que não foram identificados nos autos elementos que demonstrem boa-fé ou a ocorrência de outros excludentes de culpabilidade dos responsáveis, desse modo, suas contas devem, desde logo, ser julgadas irregulares, nos termos do art. 202, § 6º, do RI/TCU.
15.	Por fim, em linha com os pareceres precedentes, concordo que, no caso, incidiu o instituto da prescrição da pretensão punitiva, tendo em vista que o termo a quo para a contagem data de 31/7/2007, prazo final para a prestação de contas do convênio em discussão (peça 1, fls. 225) , e o despacho da unidade técnica que autorizou as citações ocorreu em 22/3/2019, portanto, decorridos mais de dez anos, prazo adotado pela jurisprudência desta corte para aferição do instituto, a teor do Processo Acórdão nº 1.441/20016-TCU-Plenário, relatoria do Ministro Benjamim Zymler.
	Ante todo o exposto, e em consonância com os pareceres convergentes expressos nos autos, voto por que o Tribunal adote o acórdão cuja minuta submeto ao colegiado.
TCU, Sala das Sessões Ministro Luciano Brandão Alves de Souza, em 17 de março de 2020.
Ministro JOÃO AUGUSTO RIBEIRO NARDES 
Relator